臺灣彰化地方法院民事判決　九十三年度訴字第八號
　　原　　　告　甲○○
　　　　　　　　丁○○
　　訴訟代理人　劉豐綸律師
　　被　　　告　潘明
　　訴訟代理人　丙○○
右當事人間請求拆屋還地及不當得利事件，本院於民國九十四年三月十六日言詞辯論
終結，判決如左：
    主      文
被告應將坐落彰化縣彰化市○○段四五五地號土地如彰化地政事務所九十三年五月二
十七日土地複丈成果圖所示Ａ部分面積伍平方公尺之磚造屋、Ｂ部分面積伍拾貳平方
公尺之鋼架造浪板屋、Ｃ部分面積捌平方公尺之磚造花台等地上物拆除，併將上開Ａ
、Ｂ、Ｃ部分所占土地及Ｄ部分面積壹拾陸平方公尺之空地交由原告代位受領。
被告應分別給付原告甲○○、丁○○各新台幣貳萬壹仟壹佰伍拾柒元伍角及均自民國
九十三年一月廿日起至清償日止，按年息佰分之伍計算之利息。
被告應分別給付原告甲○○、丁○○各新台幣壹萬肆仟參佰貳拾捌元及均自民國九十
三年一月廿日起至清償日止，按年息佰分之伍計算之利息；並自民國九十二年十二月
一日起，至被告將本判決第一項所示土地交由原告代位受領之日止，按月分別給付原
告甲○○、丁○○各新台幣伍佰玖拾柒元。
訴訟費用由被告負擔。
本判決第一項於原告以新台幣伍拾玖萬肆仟元供擔保，得假執行；但被告如以新台幣
壹佰柒拾捌萬貳仟元為原告預供擔保，得免為假執行。
本判決第二項、第三項於原告各以新台幣柒仟零伍拾貳元、肆仟柒佰柒拾陸元供擔保
，均得假執行；但被告如分別以新台幣貳萬壹仟壹佰伍拾柒元伍角、壹萬肆仟參佰貳
拾捌元為原告預供擔保，得免為假執行。
    事      實
一、原告方面─
    （一）聲明：請求判如主文第一、二、三項所示。訴訟費用由被告負擔。請准供
          擔保宣告假執行。
    （二）陳述：
          １、原告甲○○之父陳正和與原告丁○○前於民國（下同）八十三年三月
              十七日，向財政部國有財產局共同承租中華民國所有、財政部國有財
              產局管理坐落彰化縣彰化市○○段四五五地號土地（以下簡稱系爭土
              地），以作為建屋使用，嗣於八十五年六月間，因原告甲○○繼承父
              親陳正和之承租權，而改由原告甲○○與原告丁○○共同承租，租賃
              期間自八十五年六月九日起至九十年十二月三十一日止（下稱第一期
              間），租用面積四一一平方公尺，租金每月新台幣（下同）三千二百
              五十四元；迨至九十年十二月換約時，承租契約才改為原告甲○○與
              原告丁○○共同承租，租用面積一九九平方公尺（該承租土地面積因
              分割而減少），租賃期間自九十年十二月一日起至一百年十二月三十
              一日止（下稱第二期間），租金每月二千九百八十四元。詎被告竟自
              八十四年間，無故將原告甲○○之父陳正和與原告丁○○共同向訴外
              人黃則凱所購買坐落於系爭土地如原告起訴狀后具附圖所示Ａ部分之
              建物（門牌號碼彰化市○○街一二○號，未辦理保存登記）拆除，待
              原告事後發現時，該建物已被拆除完畢；嗣被告竟又不顧原告等之反
              對，且無法律上之原因，即在系爭土地如彰化地政事務所九十三年五
              月二十七日土地複丈成果圖（下稱附圖）所示Ａ、Ｂ、Ｃ部分擅自搭
              蓋鐵皮房屋及磚造牆等地上物（未辦理保存登記），致原告等迄今因
              無法使用該土地，而每月受有相當於租金之損害，且被告每月受有相
              當於租金之利益。原告等事後雖曾請財政部國有財產局出面排除被告
              無權占有土地，然財政部國有財產局均稱由承租人自行處理，原告始
              無奈於九十一年十二月間對被告提出刑事侵占告訴，並由台灣彰化地
              方法院檢察署以九十二年度他字第一五九號受理調查，然因檢察官認
              定該案件係屬民事糾紛而簽結。茲因財政部國有財管理局自八十四年
              間被告無權占用系爭土地迄今，均未出面排除被告無權占用系爭土地
              如附圖所示Ａ、Ｂ、Ｃ、Ｄ部分，顯然有怠於行使權利之情事，故原
              告等為保全自己之承租權，爰依民法第二百四十二條之規定，代位行
              使土地所有人之民法第七百六十七條所定權利，請求判如主文第一項
              。
          ２、另被告自八十五年七月一日（為方便請求，故以此日期為計算基準）
              至九十年十一月三十日止，無權占用如附圖所示Ａ、Ｂ、Ｃ、Ｄ部分
              面積共八十一平方公尺，為原告等於第一期間承租土地面積五分之一
              ，則被告所受之利益為四萬二千三百十五元（即原告等每月租金共三
              千二百五十四元，被告占用原告等所承租土地面積五分之一，被告受
              有相當於租金之利益每月為六百五十一元，而該占用期間共計六十五
              個月，故被告共受有四萬二千三百十五元相當租金之利益。）因原告
              等係共同承租，故原告甲○○、丁○○分別各損失二萬一千一百五十
              七元五角，原告爰依民法第一百七十九條不當得利之法律關係，請求
              判如主文第二項所示。又被告自九十年十二月一日起至九十二年十一
              月三十日止，仍無權占用同上開面積八十一平方公尺，為原告等於第
              二期間承租土地面積五分之二，則被告所受之利益為二萬八千六百五
              十六元（即原告等每月租金共二千九百八十四元，被告占用原告等所
              承租土地面積五分之二，被告受有相當於租金之利益每月為一千一百
              九十四元，而該占用期間共計二十四個月，故被告共受有二萬八千六
              百五十六元相當租金之利益。）因原告等係共同承租，故原告甲○○
              、丁○○分別各損失一萬四千三百二十八元；再者，被告自九十二年
              十二月一日起，至其將土地交還原告等代位受領之日止，按月仍受有
              相當於租金之利益一千一百九十四元，故原告等仍分別按月各受有五
              百九十七元之租金損失，是原告同爰依不當得利之法律關係，請求判
              如主文第三項所示等語。
          ３、觀諸原告甲○○之父陳正和與原告丁○○於八十三年四月十九日與國
              有財產局訂立租賃契約所載：「租用面積四一一平方公尺」「埔內街
              一二○號，住宅，磚木造平房，棚架」等內容，顯見原告甲○○之父
              陳正和與原告丁○○承租之範圍當然包括門牌號碼「埔內街一二○號
              」房屋坐落之土地，而被告既將原有上開房屋拆除重建，其所占用部
              分自應在原告甲○○之父陳正和與原告丁○○所承租之系爭土地內至
              明。
          ４、有關國有財產局就系爭土地之管理情形，有財政部國有財產局台灣中
              區辦事處彰化分處九十三年八月十六日台財產中彰二字第０９３００
              ０５６９０號函在卷可稽，觀諸該函文內容所載，可知原告等原來承
              租面積為四一一平方公尺，嗣因系爭土地分割而減少，原告等與國有
              財產局之租約雖於九十年六月三十日變更記載「約」一九九平方公尺
              （實因國有財產局當時也不知系爭延和段四五五地號土地尚存多少面
              積，故以「約」一九九平方公尺記載）。然原告等與國有財產局之原
              意，即是將分割後之延和段四五五地號土地全部出租與原告等（租約
              上載面積不變），有關租賃契約書上面積「一九九平方公尺」與土地
              謄本所載土地面積「二一四平方公尺」僅是未經查證所產生之誤，並
              非原告僅承租延和段四五五地號土地之一部分，複予敘明。
          ５、對被告抗辯之陳述：
              坐落系爭土地上之建物（門牌號碼彰化市○○街一二○號）為原告之
              父陳正和與原告丁○○於八十三年三月間向前手黃則凱購買，此有土
              地建物改良物買賣所有權移轉契約書及公證書可稽。雖被告提出卷內
              土地建築改良物買賣所有權移轉契約書二份，用以證明被告乙○○於
              八十三年十二月間向前手曾文賢購買坐落系爭土地上建號二二二六建
              築改良物（門牌號碼彰化市○○街一二○號），曾文賢於八十二年間
              向法院拍買上開建築改良物等情。然八十二年間，法院僅就該建號二
              二二六建築改良物拍賣，就系爭土地並未一併拍賣（也無任何地上權
              或租賃權一併拍賣之情況），此為被告及其前手曾文賢所明知之事實
              。退步而言，倘若被告所主張為可採，然被告或被告前手所購得之建
              築物，實為無權占有他人土地之建物。況且被告於八十四年間將坐落
              系爭土地上之建物拆除重新建築（從原告所提出之相片，可看出被告
              之建物係近年始重新建築），且目前無人居住。是故，被告目前之建
              築物更無任何占用系爭土地之權源自明。
    （三）證據：提出地籍圖謄本影本及正本各一件、財政部國有財產局台灣中區辦
          事處彰化分處九十二年十二月十八日台財產中彰二字第○九二○○○九七
          四二號函影本一件、國有基地租賃契約影本四件、土地登記謄本一件、相
          片影本三張、台灣彰化地方法院檢察署九十二年度他字第一五九號侵占案
          件通知影本一件、土地建築改良物買賣所有權移轉契約書及公證書影本各
          一件為證，並聲請勘測現場。
二、被告方面─
    （一）聲明：請求駁回原告之訴。
    （二）陳述：被告係於八十三年間向訴外人曾文賢購買其在八十二年間經由法院
          拍賣程序購得之建號二二二六號房屋，之後該房屋之房屋稅均由被告繳納
          ，惟因房屋老舊無法居住，所以被告在八十四年間拆除該房屋，並在原址
          自行出資重建新屋，一直居住至今；另被告基於上開房屋坐落於系爭土地
          上，而於九十三年初向國有財產局聲請承租系爭土地，現尚在辦理相關手
          續中，且尚未收到辦理結果之函覆；因被告自九十二年間到大陸做生意，
          坐落於系爭土地上之建物現暫無人居住，但房屋內仍有放置物品。再者，
          國有財產局曾在八十八年間通知被告繳納使用系爭土地相當於不當得利之
          補償金，但因被告經濟上困難，致使至今仍未繳納。
    （三）證據：提出本院八十二年度執己字第二六○七號強制執行事件囑託塗銷查
          封登記函及通知影本各一件、彰化縣稅捐稽徵處八十四年度契稅繳款書影
          本二件、土地建築改良物買賣所有權移轉契約書影本二件、彰化縣政府函
          影本一件、彰化地政事務所建物測量成果圖影本三件、地籍圖謄本影本三
          件、介紹人林壽官之個人資料影本一件、台灣電力公司彰化區營業處書函
          影本一件、財政部國有財產局台灣中區辦事處八十八年六月十七日台財產
          中管第八八○一二五一四號函影本一件、匯款單影本一件、占用國有土地
          使用補償金計算表影本二件、空白之承租國有非公用不動產申請書正本一
          件、財政部國有財產局台灣中區辦事處彰化分處收件收據影本一件為證。
三、本院依原告聲請囑託彰化地政事務所派員會同勘查測量系爭土地及地上物，並依
    職權函財政部國有財產局台灣中區辦事處查明其經管系爭土地目前管理情形。
    理      由
一、本件原告起訴主張系爭土地係其原告甲○○之先父陳正和與原告丁○○前於八十
    三年三月十七日，向財政部國有財產局共同承租（所有人中華民國，財政部國有
    財產局為管理人），以作為建屋使用，嗣於八十五年十月十二日，由原告甲○○
    繼承其父陳正和之承租權，而改由原告甲○○與原告丁○○共同承租，約定租賃
    期間自八十五年六月九日起至九十年十二月三十一日止，租用面積四一一平方公
    尺，租金每月三千二百五十四元；迨至九十年十一月五日換約時，仍由原告甲○
    ○與原告丁○○共同承租，租用面積一九九平方公尺，租賃期間自九十年十二月
    一日起至一百年十二月三十一日止，租金每月二千九百八十四元等情，業據提出
    內容相符且為被告所不爭執之土地登記謄本、財政部國有財產局台灣中區辦事處
    彰化分處九十二年十二月十八日台財產中彰二字第○九二○○○九七四二號函影
    本一件、國有基地租賃契約影本四件附卷可憑，復據本院依職權函財政部國有財
    產局台灣中區辦事處查明其經管系爭土地目前管理情形，經該局台灣中區辦事處
    彰化分處以九十三年八月十六日台財產中彰二字第０九三０００五六九０號函覆
    略以：「說明…二、查本局所經管彰化縣彰化市○○段四五五地號國有土地原由
    黃則凱君於民國七十七年間送件申請基地承租，經本處核准以地號內約計面積四
    一一平方公尺承租在案、租期自民國七十七年四月一日至八十年十二月三十一日
    止，嗣因租約到期經黃君續租換約在案，租賃標示、面積不變，租期自民國八十
    一年一月一日至八十五年十二月三十一日止。三、另查黃則凱君於民國八十三年
    三月十四日將本案土地上建物（門牌：彰化市○○街一二○號）所有權讓售陳正
    和、丁○○君各二分之一，本案承租權併同移轉由陳正和、丁○○君共同承租，
    租期自民國八十三年三月十七日至八十五年十二月三十一日止，嗣陳正和君於民
    國八十五年六月九日死亡，由甲○○君繼承陳正和君承租權，本案租約改由甲○
    ○、丁○○君共同承租，租賃標示、面積不變，租期自民國八十五年六月九日至
    九十年十二月三十一日止。本案租賃標示及面積於民國九十年六月三十日經依分
    割結果釐整為約一九九平公尺（全筆面積為二一四平方公尺），嗣租期屆滿經甲
    ○○、丁○○君續租換約在案，租賃標示、面積不變，租期自民國九十一年十二
    月一日至一○○年十二月三十一日止。」等語明確，是原告此部份信為真實。
二、原告復主張被告竟於八十四年間，不顧原告等之反對，即在系爭土地如附圖所示
    Ａ、Ｂ、Ｃ部分擅自搭蓋鐵皮房屋及磚造牆等地上物（未辦理保存登記），致原
    告等迄今因無法使用該土地等情，被告則以其於八十三年間向訴外人曾文賢購買
    坐落系爭土地上建號二二二六號房屋（門牌號碼彰化市○○街一二○號），而曾
    文賢係在八十二年間經由法院拍賣程序購得之，嗣因房屋老舊無法居住，被告始
    在八十四年間拆除該房屋，並在原址自行出資重建新屋，居住至今等語置辯，查
    ：系爭土地如附圖所示Ａ、Ｂ、Ｃ部分之鐵皮房屋及磚造牆等地上物係被告所搭
    蓋，附圖所示Ｄ部分空地亦為被告占用乙節，為二造一致肯認，且經本院囑託彰
    化縣彰化地政事務所派員會同到場履勘測量屬實，並製有勘驗筆錄、複丈成果圖
    可資佐證，此部份信為真實。次查：被告前開辯詞，固據提出本院八十二年度執
    己字第二六○七號強制執行事件囑託塗銷查封登記函及通知影本各一件、彰化縣
    稅捐稽徵處八十四年度契稅繳款書影本二件、土地建築改良物買賣所有權移轉契
    約書影本二件在卷可考，然被告於八十三年間向訴外人曾文賢買受之標的物僅係
    坐落系爭土地上建號二二二六號之建物，此亦為被告及其前手曾文賢所明知之事
    實，是被告所購得之建築物及被告於八十四年間將建物拆除重新建築，並無主張
    或舉證證明占有系爭土地之合法權源。被告雖另辯稱其於九十三年初向國有財產
    局聲請承租系爭土地等語，並提出財政部國有財產局台灣中區辦事處八十八年六
    月十七日台財產中管第八八○一二五一四號函影本一件、匯款單影本一件、占用
    國有土地使用補償金計算表影本二件、空白之承租國有非公用不動產申請書正本
    一件、財政部國有財產局台灣中區辦事處彰化分處收件收據影本一件為證，惟據
    財政部國有財產局台灣中區辦事處彰化分處以前述九十三年八月十六日台財產中
    彰二字第０九三０００五六九０號函覆略以：「說明…四、查潘浻明君於民國九
    十三年一月十三日填具承租國有非公用不動產申請書檢附相關證明文件申請承租
    彰化市○○段四五五地號內國有土地，經本分處派員勘查結果，潘君欲申租範圍
    土地現業由甲○○、丁○○君共同承租在案，潘君申租案業經本分處民國九十三
    年八月四日台財產中彰二字第０九三０００五八四八號函註銷在案。另查並無潘
    明君所繳納占用本案土地使用補償金記錄，併予敘明」等語明確，是被告所占
    用系爭土地如附圖所示Ａ、Ｂ、Ｃ、Ｄ部份屬原告承租範圍，被告並無占用土地
    之合法權源，被告此部分辯詞並不足採。
三、按所有人對於無權占有或侵奪其所有物者，得請求返還之。對於妨害其所有權者
    ，得請求除去之。有妨害其所有權之虞者，得請求防止之。又出租人應以合於所
    約定使用收益之租賃物，交付承租人，並應於租賃關係存續中，保持其合於約定
    使用、收益之狀態。債務人怠於行使其權利時，債權人因保全債權，得以自己之
    名義，行使其權利。但專屬於債務人本身者，不在此限。民法第七百六十七條、
    、第四百二十三條、第二百四十二條分別定有明文。本件，原告與財政部國有財
    產局間存有租賃之法律關係期間，因財政部國有財管理局自八十四年間被告無權
    占用系爭土地如附圖所示Ａ、Ｂ、Ｃ、Ｄ部分迄今，均未出面排除，顯然有怠於
    行使對於系爭土地之所有權情事，且未於租賃關係存續中，保持系爭土地使合於
    約定用益之狀態，原告等為保全對系爭土地之承租權，爰依民法第二百四十二條
    之規定，代位行使土地所有人之民法第七百六十七條所定權利，自無不合，其請
    求被告應將坐落系爭土地如附圖所示Ａ部分面積五平方公尺之磚造屋、Ｂ部分面
    積五十二平方公尺之鋼架造浪板屋、Ｃ部分面積八平方公尺之磚造花台等地上物
    拆除，併將上開Ａ、Ｂ、Ｃ部分所占土地及Ｄ部分面積十六平方公尺之空地交由
    原告代位受領，為有理由，應予准許，爰判如主文第一項所示。
四、次按無法律上之原因而受利益，致他人受損害者，應返還其利益。雖有法律上之
    原因，而其後已不存在者，亦同。民法第一百七十九條亦有明文。本件，被告自
    八十四年間起占用系爭土地如附圖所示Ａ、Ｂ、Ｃ、Ｄ部份，均屬原告承租範圍
    ，被告並無占用土地之合法權源，已如前述，被告占用期間，受有相當於租金之
    利益，而原告仍按期向出租人繳付租金而未用益遭被告占用之部分土地，致受有
    損害，亦即：（一）被告自八十五年七月一日（原告為請求方便，故以八十五年
    七月一日為計算基準）起至九十年十一月三十日止，無權占用如附圖所示Ａ、Ｂ
    、Ｃ、Ｄ部分面積共八十一平方公尺，約為原告於第一期間承租土地面積五分之
    一，則被告所受之利益為四萬二千三百十五元（即原告每月租金共三千二百五十
    四元，被告占用原告等所承租土地面積五分之一，被告受有相當於租金之利益每
    月為六百五十一元，而該占用期間共計六十五個月，故被告共受有四萬二千三百
    十五元相當租金之利益。）因原告係共同承租，故原告甲○○、丁○○分別各損
    失二萬一千一百五十七元五角。（二）又被告自九十年十二月一日起至九十二年
    十一月三十日止，仍無權占用同上開面積八十一平方公尺，約為原告於第二期間
    承租土地面積五分之二，則被告所受之利益為二萬八千六百五十六元（即原告每
    月租金共二千九百八十四元，被告占用原告等所承租土地面積五分之二，被告受
    有相當於租金之利益每月為一千一百九十四元，而該占用期間共計二十四個月，
    故被告共受有二萬八千六百五十六元相當租金之利益。）因原告係共同承租，故
    原告甲○○、丁○○分別各損失一萬四千三百二十八元。（三）被告自九十二年
    十二月一日起，至其將土地交還原告代位受領之日止，按月仍受有相當於租金之
    利益一千一百九十四元，故原告二人仍分別按月各受有五百九十七元之租金損失
    ，是原告就上述（一）、（二）、（三）部份同依不當得利之法律關係，請求被
    告如數返還所受利益，核無不合，亦應准許，爰各判如主文第二項、第三項所示
    。
五、本件事證已臻明確，兩造其餘攻擊防禦方法，經本院審酌後，均無礙於前開論斷
    結果，附此敘明。
六、假執行宣告：原告陳明願供擔保請准宣告假執行，核無不合，又依民事訴訟法第
    三百九十二條第二項規定，法院得依職權宣告被告預供擔保而免為假執行，爰依
    聲請及前揭規定，各酌定相當之擔保金額准許之。
據上論結，本件原告之訴為有理由，依民事訴訟法第七十八條，判決如主文。
中　　　華　　　民　　　國　　九十四　　年　　　三　　　月　　 三十     日
                                    臺灣彰化地方法院民事第一庭
~B法　　  官  簡燕子
右為正本係照原本作成。
如對本判決上訴須於判決送達後廿日內向本院提出上訴狀。
中　　　華　　　民　　　國　　九十四　　年　　　三　　　月　　 三十     日
~B法院書記官　張清秀
